【裁判字號】    96,建上,48
【裁判日期】    970409
【裁判案由】    給付工程款
【裁判全文】
臺灣高等法院臺中分院民事判決          96年度建上字第48號
上  訴  人  雅都營造股份有限公司
                      之2
法定代理人  乙○○
訴訟代理人  方文律師
複  代理人  甲○○
上  訴  人  台灣電力股份有限公司輸變電工程處中區施工處
法定代理人  丙○○
訴訟代理人  林易佑律師
上列當事人間給付工程款事件，上訴人對於中華民國96年6月13
日臺灣彰化地方法院93年度建字第18號第一審判決提起上訴，本
院於民國97年3月26日言詞辯論終結，茲判決如下：
    主  文
(一)原訴部分：
原判決關於命上訴人台灣電力股份有限公司輸變電工程處中區施
工處給付部分，及該部分假執行之聲請，並訴訟費用之裁判，均
廢棄。
上列廢棄部分，上訴人雅都營造股份有限公司在第一審之訴及假
執行聲請，均駁回。
上訴人雅都營造股份有限公司上訴駁回。
第一、二審訴訟費用，由上訴人雅都營造股份有限公司負擔。
(二)追加之訴部分：
上訴人雅都營造股份有限公司追加之訴及其假執行聲請，均駁回
。
追加之訴訴訟費用，由上訴人雅都營造股份有限公司負擔。
    事實及理由
壹、程序方面
一、上訴人台灣電力股份有限公司輸變電工程處中區施工處（下
    稱台電中區施工處）之法定代理人已由余文釗變更為丙○○
    ，有台灣電力股份有限公司民國（下同）96年8月30日函影
    本附卷可稽（見本院卷72頁），丙○○具狀聲明承受訴訟（
    見本院卷69、70頁），經核與法相符，自應准許。
二、按在第二審為訴之變更或追加，非經他造同意，不得為之，
    但民事訴訟法第二百五十五條第一項第二款至第六款情形，
    不在此限。又請求之基礎事實同一者，縱於訴狀送達後，原
    告仍得將原訴變更或追加他訴，無須得被告同意，此觀民事
    訴訟法第四百四十六條第一項、第二百五十五條第一項第二
    款規定自明。本件上訴人雅都營造股份有限公司（下稱雅都
    營造公司）於本院追加請求上訴人台電中區施工處返還履約
    保證金、差額保證金共新台幣（下同）1177萬元本息，其主
    要爭點均為：兩造於91年間簽訂「變電所土建設計施工統包
    工程採購承攬契約」（下稱系爭契約），由上訴人雅都營造
    公司承攬上訴人台電中區施工處所有坐落彰化縣大城鄉○○
    段之「大城D/S新建工程」（下稱系爭工程），然於工程進
    行中，上訴人台電中區施工處片面以上訴人雅都營造公司進
    度落後為由終止系爭契約，拒絕給付工程款並沒收上開保證
    金。先後請求主要爭點既有共同性，請求基礎又有關連性、
    同一性，且證據資料之利用上亦有一體性，依訴訟經濟原則
    ，自宜利用同一訴訟程序審理，藉以一次解決本件之紛爭，
    上訴人雅都營造公司於本院追加基礎事實同一之法律關係為
    請求，應准為訴之追加，合先敘明。
貳、實體方面
一、上訴人雅都營造公司主張：(一)原訴部分：兩造於91年7月23
    日簽訂系爭契約，由上訴人雅都營造公司承攬對造上訴人台
    電中區施工處之系爭工程，契約總價含稅為1億0583萬元，
    詎對造上訴人在上訴人雅都營造公司仍繼續進行之施工期間
    ，竟於93年7月14日函以「因進度落後60%以上」為由，終止
    系爭契約。上訴人雅都營造公司已施工部分經結算為4680萬
    2173元，扣除已領取之工程款1026萬元，對造上訴人尚有36
    54萬2173元工程款未支付，經上訴人雅都營造公司於93年7
    月19日函請對造上訴人支付，對造上訴人竟於93年8月12日
    函覆以，未支付之工程估驗款將全部充作契約終止之違約金
    ，而拒絕支付。然系爭工程進度並未落後，且縱有些微落後
    ，造成進度落後之原因係不可抗力之天災人禍，或對造上訴
    人之延誤，或可歸責於對造上訴人之原因，並非可歸責於上
    訴人雅都營造公司，是對造上訴人之終止並無理由。雖對造
    上訴人依法得隨時終止契約，然依民法第五百零五條、第五
    百十一條規定，對造上訴人除應給付上訴人雅都營造公司已
    施作部份之工程款外，尚應賠償上訴人雅都營造公司因契約
    終止而生之損害。又縱認對造上訴人終止契約有理由，惟系
    爭契約係對造上訴人單方預定用於同類工程承攬契約條款，
    其性質屬「附合契約」，該契約第二十三條第三項關於違約
    金之約定，為單向約制上訴人雅都營造公司違約責任，且一
    有逾期或違約之情形即沒收全部金額，不當加重上訴人雅都
    營造公司之責任，顯失公平，依民法第二百四十七條之一規
    定，該約定應屬無效；如認系爭契約非附合契約，亦應類推
    適用前開規定認屬無效等情，爰依承攬契約之法律關係，求
    為命：上訴人台電中區施工處應給付上訴人雅都營造公司36
    54萬2173元，及自93年7月21日起至清償日止，按年利率5%
    計算利息之判決（原審判決命上訴人台電中區施工處給付21
    06萬3654元本息，駁回上訴人雅都營造公司其餘請求。兩造
    均就其敗訴部分聲明不服）。(二)追加之訴部分：系爭契約之
    違約金性質為損害賠償額預定性違約金，即應視對造上訴人
    台電中區施工處損害之多寡定損害賠償數額，且對造上訴人
    就損害賠償範圍有舉證責任，法院就違約金過高之情形亦得
    依契約履行情形予以酌減。對造上訴人之損害僅為另行發包
    額外增加之費用69萬5000元、因重新發包有關新舊工程銜接
    之施工介面處理費240萬元，合計309萬5000元，對造上訴人
    終止契約後，竟沒收上訴人雅都營造公司5316萬9334元（含
    已施作工程款未付部分4139萬9334元、履約保證金及差額保
    證金1177萬元），與其實際損害相較，顯然過高，對造上訴
    人應返還上訴人雅都營造公司繳交之履約保證金及差額保證
    金1177萬元，以符公平等情，爰依民法第二百五十一條、第
    二百五十二條之規定，求為命：上訴人台電中區施工處應給
    付上訴人雅都營造公司1177萬元，及自93年9月8日起至清償
    日止，按年利率5%計算利息之判決。
二、上訴人台電中區施工處則以：(一)原訴部分：系爭工程於91年
    7月26日開工，以工期660個日曆天計算，至遲應於93年5月
    15日竣工。詎對造上訴人開工後一再拖延工期，迄93年7月
    14日，逾工程預定竣工日期已43天，僅進行至相當於預定進
    度表所示「筏基水箱版」階段，落後工程進度達60%以上，
    上訴人台電中區施工處於93年7月14日依系爭契約第十八條
    第一項、第二十三條第二項第三款等約定，以工程進度落後
    達60%以上為由終止契約，並依系爭契約第二十三條第三項
    規定，將未支付之工程款充為違約金沒收，自屬有據。系爭
    契約第二十三條第二項、第三項有關違約金約定之內容，並
    無顯失公平之情形。依台灣省建築師公會鑑定結果，系爭工
    程現況施做價值為3589萬7315元，扣除對造上訴人已領之工
    程款1026萬元後，未領之工程估驗款金額為2563萬7315元，
    惟依系爭契約第二十三條第三項約定，應扣除契約終止前業
    已逾期43天之逾期違約金430萬元、因逾期而須增繳之營建
    工程空污費2萬1320元、因對造上訴人違約致須另行發包額
    外增加之花費69萬5000元、因重新發包施工契約新舊工程銜
    接之「施工介面處理」240萬元，餘額為1822萬0995元，依
    約應充作契約終止後之違約金而沒收。本件逾期違約金定為
    每日10萬元，僅相當於每日0.945/1000，與一般工程契約之
    逾期違約金動輒每日1/1000至3/1000，並無過高情事。無論
    依據「投標須知」第五條，或「採購契約要項」第四十五條
    等規定，均僅規定「逾期違約金」不得逾契約金額總價之20
    %，而「逾期違約金」僅430萬元，顯未超過限額。至於系爭
    契約第二十三條第三項所約定「扣抵後剩餘之履約保證金、
    差額保證金、保留款及未支付之工程估驗款，全部充作契約
    終止或解除之違約金」，性質上固仍屬違約金之一種，但非
    「逾期違約金」，原不受契約價金20%上限之限制，對造上
    訴人主張違約金過高，並無依據。(二)追加之訴部分：本件係
    因對造上訴人雅都營造公司工程進度嚴重落後，致上訴人台
    電中區施工處依契約終止契約，並依系爭契約第二十三條第
    三項、第二十五條規定，自得將對造上訴人已繳納之履約保
    證金、差額保證金沒收等語，資為抗辯。
三、查：(一)兩造於91年7月23日簽訂系爭契約，由上訴人雅都營
    造公司承攬上訴人台電中區施工處之系爭工程，契約總價（
    含5%營業稅）為1億0583萬元；(二)上訴人台電中區施工處於
    上訴人雅都營造公司繼續進行之施工期間，93年7月14日函
    以「因進度落度60%以上」為由，通知上訴人雅都營造公司
    終止系爭契約；(三)上訴人雅都營造公司已領取工程款1026萬
    元，其中已內含80%服務費即179萬4880元（原判決誤為上訴
    人雅都營造公司已領取1026萬元外，另由上訴人台電中區施
    工處支付80%服務費即179萬4880元）；(四)上訴人雅都營造公
    司於93年7月19日函請上訴人台電中區施工處支付工程款，
    上訴人台電中區施工處於93年8月12日函覆稱：「未支付之
    工程估驗款將全部充作契約終止之違約金」而拒絕給付等事
    實，為兩造所不爭執（見本院卷85、86、105、107、143頁
    ），並有系爭契約、上訴人台電中區施工處93年7月14日D中
    區字第93070235號函、93年8月12日D中區字第93071898號函
    、上訴人雅都營造公司93年7月19日93雅城字第152號函及工
    程預定進度表在卷可稽（見原審卷(一)9至23頁、27至29頁）
    ，自堪信為真實。
四、本件首應審究者為，上訴人台電中區施工處終止系爭契約時
    ，上訴人雅都營造公司施作系爭工程之進度，玆分述如下：
  (一)上訴人雅都營造公司主張系爭工程之施作現狀已達鋼構全數
    完成，而鋼構係結構體之重大部份，故可視為結構體完成一
    半，依核定之預定進度表內插計算，實際進度為71.9%等語
    ，惟此計算方式過於含糊籠統，且不符一般工程慣例，又依
    系爭工程預度進度表所列，各樓層施作之完成進度係將鋼結
    構、鋼筋綁紮、水電消防通風配管、模板組立、灌漿、養護
    、拆模、牆面粉刷、門窗安裝等各工項金額合併計算，如僅
    以施作現況進行簡單比對即得實際進度，誤差將過大，故上
    訴人雅都營造公司上揭主張，難以採信。而上訴人台電中區
    施工處係針對系爭工程實體施作現況價值之鑑定結果，並加
    計設計、測量、鑽探、整地等完成契約金額，另依工程實體
    已完成比例計算勞安、環保、品管、試驗及利潤、稅捐等之
    完成金額，經計算後，主張實際進度應為35.6%，此計算方
    式較為明確詳盡，具說服力，且符合一般工程慣例，台灣省
    結構工程技師公會同此認定，有台灣省結構工程技師公會96
    年3月27日台省結技鑑字第1407號鑑定報告書在卷足憑（證
    物外放，見該報告書28、29頁）。
  (二)上訴人雅都營造公司主張已施工部分，經結算金額為4680萬
    2173元，並提出結算表為證，上訴人台電中區施工處否認之
    ，而上訴人雅都營造公司就屬私文書之結算表未能證明其為
    真正，是上訴人雅都營造公司前開主張，尚不足採信。原審
    就系爭工程已施工部分，送請台灣省建築師公會鑑定，該會
    認：上訴人雅都營造公司現況施作價值為建築工程3143 萬
    3947元、勞工安全衛生管理費18萬8604元、品質管制作業及
    材料試驗費18萬8604元、利潤雜費及管理費220萬0376元、
    營造綜合險及第三人責任險10萬2035元、營業稅170萬0577
    元，計3581萬4143元，有台灣省建築師公會94年8月8日台建
    師鑑94036字第08032號鑑定報告書及94年10月26日台建師鑑
    94036字第2613號補充鑑定報告書在卷可稽（證物外放，見
    補充鑑定報告書第3頁之修正估價總表）。就台灣省建築師
    公會上開鑑定結果，上訴人台電中區施工處並不爭執，上訴
    人雅都營造公司則爭執另有部分項目應予增列，是上訴人雅
    都營造公司施工部分至少應為3581萬4143元，應可認定。
  (三)台灣省建築師公會鑑定報告內關於「基地測量及鑽探項目」
    ，未予估價（見補充鑑定報告書3、4頁）。上訴人雅都營造
    公司主張「基地測量及鑽探項目」費用為71萬4233元云云。
    查，該工作項目之合約價為63萬2000元，內容包括「微地動
    量測」（見原審卷(一)19頁），上訴人台電中區施工處抗辯上
    訴人雅都營造公司固已完成地盤微地動2點量測，但尚有房
    屋微地動13點未量測，按每點費用3萬元，未測量部分共有
    39萬元，應予扣減，即本項費用已發生者應僅有24萬2000元
    ，上訴人雅都營造公司復未就此工作項目已完成之情形舉證
    以實其說，是本工作項目估價，應以兩造不爭執之24萬2000
    元部分為可採，超過部分尚乏依據。
  (四)上訴人雅都營造公司主張台灣省建築師公會鑑定之價格僅以
    目視所及為準，與實際情況不符，其鑑定不及部分包括：
    設計技術服務費261萬4018元、場地清理及整地費130萬
    2063元、已施作但已拆除部分即外牆鋼管鷹架26萬4947元
    、已施作但不明部分：接地設備、接地網、接地銅棒、筏
    基連通管、PVC管、排水、污水、給水等費用103萬4073元、
    代繳空污費4萬0455元，合計525萬5556元（見本院卷140
    頁），均應計入已實際施作金額內等語。上訴人台電中區施
    工處否認之。查：系爭契約約定之技術服務費為224萬360
    0元（見原審卷(一)19頁），依系爭契約第五條規定：「付款
    辦法：依本投標須知第六條辦理，並經本公司正式驗收合格
    後，按本投標須知第二十七條辦妥工程保固保證後再付清工
    程尾款。」（見原審卷(一)9頁），及系爭工程採購投標須知
    第六條規定：「付款辦法：(一)、2設計服務費之請領：(1)開
    工後俟地質鑽探工作完成、建築執照取得並通過消防、電氣
    、電信、自來水、污水等證照審查，取得主管機關核准文件
    ，則核付設計服務費至80%。(2)完工驗收合格並取得使用執
    照後結清設計服務費用。」（見原審卷(一)50頁）而上訴人台
    電中區施工處已核付80%之服務費即179萬4880元，為兩造所
    不爭執，然系爭工程尚未完工，自無從驗收合格並取得使用
    執照，則依上開約定，上訴人台電中區施工處尚無給付最後
    20%設計服務費之義務。是上訴人雅都營造公司主張應將上
    開設計服務費179萬4880元計入系爭工程已施作之金額，應
    可採信，逾此範圍，則屬無據。場地清理及整地費用部分
    ：台灣省建築師公會上開鑑定報告已將該部分列入實際施作
    金額之「建築工程」項目內估算（見補充鑑定報告書第4頁
    「詳細價目表」，項次三、(一)、1），並說明：因無詳細圖
    說及整地前後資料可供依據，且系爭契約內所敘述之內容（
    基地原有土木構造物、抽水井拆除、運棄、基地填級配砂石
    墊高等）未明，故以一般工程之估價慣例計算（見該報告書
    第1頁）。上訴人雅都營造公司於本院96年8月17日固提出書
    狀謂已檢具發票及付款證明，願退而請求實際支出之金額云
    云（見本院卷57頁），然並未確實檢具相關物證，是其既未
    能提出相關單據證明場地清理及整地支出之費用究為若干，
    則上開台灣省建築師公會以一般工程之估價慣例計算，自屬
    可採。上訴人雅都營造公司此部分主張係重覆計算，不足採
    取。外牆鋼管鷹架部分，並非系爭契約計價項目，該部分
    支出之費用自不應列入實際施作金額計算。上訴人雅都營造
    公司固謂本件係統包工程，並無明訂明細計價項目，但鷹架
    為施工所必須，即應列入實際施作金額云云，然系爭契約已
    約定上訴人雅都營造公司應提出詳細價目表，而上訴人雅都
    營造公司編制之價目表厚達成冊，自不能以本件無明訂價目
    表之細目主張定作人應給付。有關水電及接地等部分，因
    台灣省建築師公會鑑定當時，上訴人雅都營造公司未提供詳
    細竣工圖說及資料，無法列入鑑定計價，此有台灣省建築師
    公會補充鑑定報告書可稽（見該報告書第2頁），而上訴人
    雅都營造公司雖提出水電材料發票及現場照片等件為證（見
    原審卷(二)37至44、51至53頁），然僅購買水電材料無從證明
    與系爭工程施作價值有必然關連，僅憑現場照片亦不足認定
    其價值，上訴人雅都營造公司復未提出其他足堪認定之估價
    證明，即主張應計算此部分施作價值達103萬4073元，無從
    採取。代繳空污費4萬0455元部分，上訴人雅都營造公司
    亦主張營建工程空污費應由上訴人台電中區施工處繳納（見
    本院卷133頁），顯非屬系爭工程施工估價範圍內，上訴人
    雅都營造公司主張列入系爭工程已施作價值估算，自不足採
    。從而，台灣省建築師公會鑑定報告未列入已施作工程估算
    ，而應列入之項目尚包括基地測量及鑽探費24萬2000元、設
    計管理服務費179萬4880元。
  (五)依台灣省建築師公會鑑定標準，可知設計服務費、基地測量
    及鑽探費亦應加計0.6% 之勞工安全衛生管理費、0.6%之品
    質管制作業及材料試驗費、7%之利潤雜費及管理費；並以設
    計服務費、基地測量及鑽探費、勞工安全衛生管理費、品質
    管制作業及材料試驗費、利潤雜費及管理費五項合計之0.3%
    計算營造綜合險及第三人責任險費用、5%計算營業稅費用（
    見補充鑑定報告書第3、4頁）。以此計算，應加列勞工安全
    衛生管理費1萬2221元（小數點以下四捨五入，下同）、品
    質管制作業及材料試驗費1萬2221元、利潤雜費及管理費14
    萬2582元、營造綜合險及第三人責任險6612元、營業稅11萬
    0195元，合計應加列28萬3831元。是系爭工程已施作部分之
    估價，除台灣省建築師公會鑑定報告估算之3581萬4143元部
    分外，應再加計設計管理服務費179萬4880元、基地測量及
    鑽探費24萬2000元、上開勞工安全衛生管理等費28萬3831元
    ，以上合計3813萬4854元。
  (六)由上所述，系爭工程已施作部分價值3813萬4854元，系爭工
    程契約金額總價為1億0583萬元，據此核算，則上訴人雅都
    營造公司完成之工程比例為36%（00000000÷000000000＝
    36%）。此與台灣省結構工程技師公會鑑定結果，認上訴人
    台電中區施工處所主張施工進度約35.6%為可採（見該鑑定
    報告29頁），比例接近，堪認系爭工程迄93年7月14日僅施
    作約36%。又依系爭契約第六條工程期限約定，系爭工程應
    於決標日次日起10日內正式開工，並於開工日次日起660日
    曆天以內竣工（見原審卷(一)9頁），上訴人雅都營造公司於
    91年7月26日開工，以工期660日曆天計算，原應於93年5月
    15日竣工（應否延展工期部分，容後論述），為兩造所不爭
    執，然至上訴人台電中區施工處93年7月14日終止系爭契約
    時，施工進度僅達36%，上訴人台電中區施工處辯稱系爭工
    程進度落後60%以上，應可採取。
五、次應審究系爭工程之遲延可歸責於何者，茲分述如下：
  (一)原審就上訴人雅都營造公司主張上訴人台電中區施工處無
    故拖延試樁計畫書之審查作業，應不計入工期日數。上訴
    人台電中區施工處無故拖延基樁計畫書審查作業，應不入計
    工期日數。上訴人台電中區施工處逾越法令及契約之規範
    而要求施做第2支試驗樁，應不計工期日數。上訴人台電
    中區施工處無故拖延細部圖面審查之進行計達9次，應不計
    入工期日數。等待上訴人台電中區施工處查驗鋼筋及基樁
    主筋偏移問題，致無法進行後續混凝土澆置作業，應不計入
    工期日數。上訴人台電中區施工處無故拖延鋼構施工圖及
    施工計劃書之審查，應不計工期日數等項，囑託台灣省結構
    工程技師公會進行鑑定，認定應不列入工期部分為：上訴人
    台電中區施工處拖延試樁計算書第2次之審查作業，應不計
    入工期12日、拖延基樁計畫書第6次審查作業，應不計入工
    期4日、拖延鋼構施工圖第2次之審查作業及第3次之審查作
    業，應不計工期入17日、6日，合計39日，有該公會96年3月
    27日函檢送鑑定報告書可稽（證物外放，見該報告書22至28
    頁），兩造對此部分鑑定結果，於本院均表示不再爭執（見
    本院卷94、102頁），自應採取。
  (二)上訴人雅都營造公司於原審另主張不計入工期有：上訴人
    台電中區施工處不合理要求試樁工程前應先提出超音波型錄
    並完成審查，始同意施做試樁工程，造成工期延誤，應不計
    工期23日。因居民抗爭致無法施工影響天數計57日，應不
    計工期。因天候因素（92年6月7日豪雨、92年8月4日莫拉
    克颱風、92年9月2日杜鵑颱風、92年12月19日及20日東北季
    風過強無法施作、93年7月1日至5日敏督利颱風及七二水災
    ），致無法施工之天數為10天，扣除上訴人台電中區施工處
    已同意扣除之1日（92年9月2日杜鵑颱風），另有9日應不計
    入工期等語。惟就第項部分之主張，未提出事證以實其說
    ，委無足採。關於第項部分，除93年6月9日確因居民抗爭
    致無法施工，上訴人台電中區施工處亦同意延展工期1日外
    ，其餘日期，稽諸工程日報，或有工作人員進出、工程進行
    之記錄，或有警方已加強巡邏保護之記載，而93年6月10日
    之現場照片則顯示無民眾到場，僅懸掛布幕及噴漆以示抗議
    等情，尚難認已達因民眾抗議致無法施工。關於第項部分
    ，依系爭契約一般條款H.7展延工期(8)規定：「依有關政府
    機關公開發佈之颱風警報而暫停工地工作，依其狀況人員無
    法到工或停留於工作處所。」（見原審卷(二)175頁），是須
    符合政府機關公開發佈颱風警報且經工地所在地即彰化縣政
    府公佈彰化縣停止上班，始有該規定之適用，而上訴人雅都
    營造公司主張之日期，除92年9月2日杜鵑颱風上訴人台電中
    區施工處已同意不計入工期1日外，其餘期日均不符系爭契
    約規定得扣除工期之情形，自無從據以展延工期。從而，上
    開第至項上訴人雅都營造公司主張應不計工期之項目，
    計41日（至39日+1日+1日）範圍內為有理由，超過
    部分，則無足採。
  (三)上訴人雅都營造公司於原審主張不計入工期尚有：上訴人
    台電中區施工處無理由卻拒絕給付工程期款，經催告請求仍
    不給付，依民法第二百六十四條規定提出「同時履行抗辯」
    ，造成出工率降低所影響之工期部份應展延146日部分。其
    主張之理由為：上訴人台電中區施工處以細部圖說未過，不
    審查其已送審之PCCES價目表，故可不給付工程款，但上訴
    人台電中區施工處就細部圖說之審查本應盡協力義務，竟極
    盡挑剔之能事，並已逾越一般合理之審查期間，顯已違反誠
    信原則，自應可視為上訴人雅都營造公司請領工程款之條件
    已成就。又上訴人雅都營造公司於92年9月24日、92年10月
    23日、92年11月27日三度函請上訴人台電中區施工處辦理工
    程款估驗，均遭其以細部圖說未過，不審查PCCES價目表，
    僅同意依投標須知第六項規定辦理。上訴人台電中區施工處
    又無視於其於92年12月5日所發函文稱上訴人雅都營造公司
    已達預定進度35%之事實，拒絕辦理估驗計價，上訴人雅都
    營造公司不得已乃於92年12月26日再次發函催告，並主張民
    法第二百六十四條同時履行抗辯之權利，然上訴人台電中區
    施工處均置之不理。上訴人雅都營造公司不得已乃於93年4
    月16日去函請求自92年9月24日起至上訴人台電中區施工處
    給付第一次估驗工程款為止，不計算工期，並依約提出申請
    書，上訴人台電中區施工處見事態嚴重，始於93年4月22日
    給付第一次之估驗工程款，此距離工程開工之日即91年9月
    24日已577天，對上訴人雅都營造公司財務負擔影響甚鉅。
    至第二次之工程款上訴人雅都營造公司於93年5月13日即請
    款，但上訴人台電中區施工處再以無收縮水泥砂漿未事前提
    送配比為由，而拒不辦理付款，並於同年7月14日終止系爭
    契約，將未付之工程估驗款充作違約金，足見上訴人台電中
    區施工處係「預謀性」拖延給付第二期工程款，待其違法終
    止契約後再主張充作違約金，有違誠信原則。上訴人雅都營
    造公司因財務壓力無法正常運作，造成出工率降低，暫以降
    低「四成」計算，經核算後影響之天數為146日應不計入工
    期等語。惟查，上訴人台電中區施工處對細部設計圖之審查
    ，歷次審查內容雖新增不少意見，然亦言之有據，非無的放
    矢，且上訴人雅都營造公司未按意見修正或修正後仍有錯誤
    ，甚至已符合部分又擅自修改致規格由優變劣，難認上訴人
    台電中區施工處就細部圖說之審查有無故拖延之情事，此有
    台灣省結構工程技師公會96年3月27日台省結技鑑字第1407
    號函檢送鑑定報告書可稽（證物外放，見該報告書25頁），
    兩造對此部分鑑定結果並不爭執（見本院卷94、102頁），
    已如前述，且依系爭契約「本工程補充說明」第2頁：「一
    、本工程於施工前，乙方（即上訴人雅都營造公司，下同）
    應採用公共工程委員會PCCES系統，依其格式、編號原則制
    作詳細價目表及資源流計表送甲方（即上訴人台電中區施工
    處，下同）核定，甲方得依最新公布之營建物價作為審查依
    據，若認乙方所編列不合理，得要求乙方配合修改……。此
    詳細價目表為核付工程表、工程變更、契約終止計價之依據
    ，若乙方未依規定辦理，除情節特殊報經甲方同意者外，甲
    方得停止核付部分款」之規定，足知上訴人雅都營造公司應
    以PCCES系統，制作詳細價目表及資源流計表等資料上訴人
    台電中區施工處核定，上訴人台電中區施工處如認編列不合
    理，得要求上訴人雅都營造公司配合修改，如上訴人雅都營
    造公司未依規定辦理，則上訴人台電中區施工處得據以停止
    核付部分工程款，而細部設計圖未能通過審查，顯無從確認
    施工細目及材料品質等內容，何能審查詳細價目表，是依上
    開規定，上訴人台電中區施工處以上訴人雅都營造公司提送
    之細部圖說未據審查通過，並進而拒絕審查PCCES價目表，
    且停止核付第一期工程款，核屬有據。又上訴人台電中區施
    工處要求無收縮水泥砂漿需事前提送配比，符合系爭契約之
    約定（詳見下列(四)說明），而上訴人雅都營造公司未事前提
    送配比，則上訴人台電中區施工處以此為由，拒絕給付第二
    期工程款，亦有理由。是上訴人雅都營造公司以上開理由主
    張該部分不計入工期146日云云，不足憑採。
  (四)上訴人雅都營造公司於原審主張不計入工期尚有：上訴人
    台電中區施工處無理要求應將無收縮水泥送驗，致無法進行
    後續之鋼筋綁紮及封模工程，計58日應不計入工期部分，其
    理由為：上訴人台電中區施工處之現場監工人員於上訴人雅
    都營造公司施做鋼構底座無收縮水泥砂漿灌填工程時，先以
    口頭應允，其乃開始進行灌填並於當日完成，但上訴人台電
    中區施工處之人員竟於93年5月1日其已開始施作半日後始要
    求拆除已施作部份，稍後更要求鋼構底座無收縮水泥砂漿應
    先將配比送審，要求上訴人雅都營造公司自費檢驗，惟系爭
    契約附錄25.4雖列明應送驗材料，然其中並無收縮水泥項目
    ，上訴人台電中區施工處顯係無理要求，致上訴人雅都營造
    公司無法進行後續之鋼筋綁紮及封模工程，故自93年5月18
    日起至93年7月14日計58日應不計入工期等語。惟查，依系
    爭契約一般條款J.1材料及施工品質規定：「乙方（即上訴
    人雅都營造公司，下同）應按本契約規定之規格與標準提供
    施工材料。…未經甲方（即上訴人台電中區施工處，下同）
    認可之材料或產品，甲方得予拒絕，其損失由乙方負擔」；
    J.2材料試驗及樣品規定：「為檢查、量度及試驗材料之品
    質、重量、數量，或其他相關工作項目，乙方應自行負擔費
    用……乙方應於使用材料前，提供材料樣品辦理甲方選定或
    指定之試驗。於本工程施工期間，乙方應辦理全部工程及材
    料之試驗工作，並將有瑕疵之工作或材料除、替換或矯正，
    以維持材料品質及施工品質。乙方於辦理試驗前，應將試驗
    程序與試驗進度，提送甲方核准。」有兩造分別提出之系爭
    契約一般條款「J材料及施工品質」部分影本附卷可稽（見
    原審卷(一)104、(二)195頁）。依上開約定，上訴人雅都營造公
    司於使用材料前，均應提供材料樣品辦理上訴人台電中區施
    工處選定或指定之試驗，並由上訴人雅都營造公司自行負擔
    費用，且並未限定僅契約附錄25.4所列明材料應送檢，而係
    「全部工程及材料」均應試驗，以維持材料及施工品質。是
    上訴人台電中區施工處要求上訴人雅都營造公司自費將無收
    縮水泥送驗，合於契約規定，要屬有據。且上訴人台電中區
    施工處已函請上訴人雅都營造公司：除無收縮水泥砂漿案尚
    未解決外，其餘可施工部分仍應於93年6月10日起儘速施工
    ，有上訴人台電中區施工處提出之函文為據（見原審卷(二)37
    0頁），足證其並未以上訴人雅都營造公司未先將無收縮水
    泥送驗為由，阻止其他部分工程之進行，是上訴人雅都營造
    公司以上開理由，主張該部分應不計入工期58日云云，亦屬
    無據。
  (五)綜上，上訴人雅都營造公司主張上開第至項應不計工期
    之項目，計41日（至39日+1日+1日）範圍內，為有
    理由，逾此部分，即不可採。本件上訴人雅都營造公司於91
    年7月26日開工，應於開工日次日起660日曆天以內竣工，即
    原應於93年5月15日竣工，已如上述，上開41日應不計入工
    期，是竣工日應延展41日為93年6月25日。上訴人雅都營造
    公司固主張：兩造就工期之計算係採「工作天」，此由系爭
    契約一般條款H.10逾期天數計算準則(1)「逾期後符合H.9(3)
    規定之假日及休假日，除契約內另有規定者從其約定外，均
    不計逾期天數」之記載即明，以此計算，除延展工期41日外
    ，需再扣除例假日17日、端午節1日，是竣工日應為93年7月
    13日云云。然查，系爭契約一般條款H.10係規範「逾期天數
    」之計算方式（見原審卷(二)176頁），核與「延展工期」性
    質不同。依系爭契約第六條規定「開工日次日起660日曆天
    以內完工」（見原審卷(一)9頁），及一般條款H.9(2)記載「除
    施工說明另有規定外，H.9(3)項規定者，均已預計在規定工
    期內，皆以日曆天計，乙方（即上訴人雅都營造公司，下同
    ）應妥善調配人員配合施工」，顯然系爭契約延展工期部分
    亦應以日曆天計算，是經延展工期41日後，系爭工程應於93
    年6月25日竣工。惟系爭工程迄93年7月14日仍僅完成進度之
    36%，自屬可歸責於上訴人雅都營造公司。依系爭契約第十
    八條條第一項約定：「非歸責甲方（即上訴人台電中區施工
    處，下同）之原因致巨額採購工程進度落後10%以上或未達
    巨額採購工程進度落後20%以上，經甲方以書面通知乙方改
    善其進度而未辦理者，甲方得依本契約第二十五條規定辦理
    。其情形嚴重者，甲方得依本契約第二十三條規定以書面終
    止契約。」（見原審卷(一)13頁），上訴人雅都營造公司迄93
    年6月25日，仍僅完成系爭工程36%，係可歸責於上訴人雅都
    營造公司且情形嚴重，則上訴人台電中區施工處通知上訴人
    雅都營造公司終止系爭契約，自屬有據。
六、上訴人雅都營造公司復主張：依行政院工程會94年3月11日
    訴字第0930191號審議判斷認：「難謂系爭工程之工期展延
    不可超過20天，即招標機關認申訴廠商進度落後超過20%，
    顯有未妥」等語，可知上訴人台電中區施工處應展延工期至
    少20天，又經台灣省結構工程技師公會鑑定結果認應延展工
    期至少39日，上訴人台電中區施工處卻不合理展延工期；且
    上訴人台電中區施工處故意不審查PCCE S價目表、對細部圖
    說極盡挑剔之能事等情，顯見上訴人台電中區施工處不盡協
    力義務，惡意刁難等語。按工作需定作人之行為始能完成者
    ，而定作人不為其行為時，承攬人得定相當期限，催告定作
    人為之。定作人不於前項期限內為其行為者，承攬人得解除
    契約，並得請求賠償因契約解除而生之損害。民法第五百零
    七條固定有明文。惟如前所述，上訴人台電中區施工處對PC
    CES價目表、細部圖說之審查並無故拖延之情事，又所謂協
    力義務係工作需定作人之行為始能完成者，此觀諸法條之規
    定即可明，是上訴人台電中區施工處縱未展延工期，亦屬上
    訴人雅都營造公司得否請求延展工期之問題，核與協力義務
    無涉，上訴人雅都營造公司以上開事由主張上訴人台電中區
    施工處未盡協力義務云云，要無足採。
七、上訴人雅都營造公司主張：系爭契約係上訴人台電中區施工
    處單方預定用於同類工程承攬契約條款，而事先繕打訂定之
    契約，其性質屬「附合契約」，而該契約第二十三條第三項
    關於違約金之約定，為單向約制上訴人雅都營造公司之違約
    責任，且一有逾期或違約之情形即沒收全部金額，係不當加
    重上訴人雅都營造公司之責任，顯失公平，依民法第二百四
    十七條之一規定，該約定應屬無效等語。查：系爭契約第二
    十三條第三項關於違約金之規定為：「…終止全部契約或解
    除契約時，乙方（即上訴人雅都營造公司，下同）如有逾期
    違約及各項違約情形，甲方（即上訴人台電中區施工處，下
    同）將自履約保證金、差額保證金、保留款及未支付之工程
    估驗款扣抵逾期違約金及各項違約金，如有不足者並通知乙
    方繳納；扣抵後剩餘之履約保證金、差額保證金、保留款及
    未支付之工程估驗款全部充作契約終止或解除之違約金，由
    甲方沒收，甲方並得請求損害賠償。…部分終止或解除契約
    時，依該部分所占契約金額比率計算履約保證金及差額保證
    金充作部分終止或解除契約之違約金。」按民法第二百四十
    七條之一固規定：「依照當事人一方預定用於同類契約之條
    款而訂定之契約，為下列各款之約定，按其情形顯失公平者
    ，該部分約定無效：一免除或減輕預定契約條款之當事人之
    責任者。二加重他方當事人之責任者。三使他方當事人拋棄
    權利或限制其行使權利者。四其他於他方當事人有重大不利
    益者。」該規定係鑑於我國國情及工商發展之現況，經濟上
    強者所預定之契約條款，他方每無磋商變更之餘地，乃於本
    法中列原則性規定，明定附合契約之意義，並為防止契約自
    由之濫用及維護交易之公平，列舉四款有關他方當事人利害
    之約定，如按其情形顯失公平者，該部分之約定為無效。是
    該法條第二款所謂「加重他方當事人之責任者」，及第三款
    所謂「使他方當事人拋棄權利或限制其行使權利者」，應係
    指一方預定之該契約條款，為他方所不及知或無磋商變更之
    餘地，始足當之。而該法條所稱「按其情形顯失公平者」，
    則係指依契約本質所生之主要權利義務，或按法律規定加以
    綜合判斷，有顯失公平之情形而言。查，系爭契約第二十三
    條第三項關於違約金之約定，固以保護上訴人台電中區施工
    處為主要目地，然上訴人台電中區施工處係公共事業機構，
    以提供公共用電為其業務；上訴人雅都營造公司係以承包工
    程、營繕工程為其經營業務，以上訴人台電中區施工處就所
    定作之系爭工程，非經常為之，屬消費者之一方，上訴人雅
    都營造公司係屬工商企業之一方，上訴人雅都營造公司以其
    所經營業務與上訴人台電中區施工處簽訂工程契約書，就契
    約條款理應詳細審閱，以瞭解自身權利義務，倘認系爭契約
    條款對己不利，非無磋商、變更內容，或不為簽訂之餘地，
    是依上開說明，尚難認系爭契約第二十三條第三項關於違約
    金之約定係上訴人台電中區施工處一方預定契約之條款且顯
    失公平，自無適用或類推適用民法第二百四十七條之一之餘
    地。上訴人雅都營造公司主張系爭契約第二十三條第三項關
    於違約金之約定係屬附合契約，且顯失公平，應為無效云云
    ，並非可採。
八、上訴人雅都營造公司主張系爭工程營建工程空污費2萬1320
    元依系爭契約約定本即應由上訴人台電中區施工處負擔，又
    其另外發包額外增加設計技術服務費69萬5000元及施工介面
    處理費240萬元，係因其終止系爭契約，且收回後又變更設
    計，延宕近一年才重行發包，所衍生之費用自應由其自行負
    擔；上訴人台電中區施工處辯以：上開營建工程空污費2萬
    1320元係因上訴人雅都營造公司工程遲延而增繳，且係因其
    違約導致系爭工程須另行發包，額外增加花費69萬5000元及
    新舊工程銜接之施工介面處理費240萬元，自應由上訴人雅
    都營造公司應得之工程款扣除等語。查：依系爭契約一般條
    款X.13營建工程空污費規定：「應繳納之費用含空污費均由
    業主負擔…，若不依規定申辦或違規而受主管機關罰款或逾
    期致須增繳之空污費，概由承包商繳清，否則業主得自承包
    商應得工程款或履約保證金扣抵充繳。」上開2萬1320元係
    工期屆至後所生之空污費，為兩造所不爭執，且系爭工程確
    因上訴人雅都營造公司逾期未能完工，已如前述，則該空污
    費自屬上訴人雅都營造公司應負擔之費用，依上開約定，得
    由工程款扣抵。關於因上訴人雅都營造公司違約，致上訴人
    台電中區施工處須另行發包額外增加之花費69萬5000元，及
    新舊工程銜接之「施工介面處理」240萬元，業據上訴人台
    電中區施工處提出謝其安建築師事務所函為據（見原審卷(三)
    45至48頁），堪以採信。是上訴人台電中區施工處主張前開
    款項應由上訴人雅都營造公司應得之工程款扣除等語，亦有
    理由。且上開款項均係因上訴人雅都營造公司逾期未能完工
    致上訴人台電中區施工處所生之損害，自應列入違約金審酌
    金額。上訴人雅都營造公司固謂其有強烈意願欲繼續施作，
    上訴人台電中區施工處即無須重新發包，其故意拒絕上訴人
    雅都營造公司繼續履行契約，所造成損失不應責由上訴人雅
    都營造公司負擔等語，然上訴人雅都營造公司本應於93年6
    月25日（已計延展工期）完成系爭工程，卻於同年7月14日
    僅施作系爭工程進度之36%，上訴人台電中區施工處自得依
    約終止契約，另覓他人施作，上訴人雅都營造公司所辯顯不
    足採。
九、上訴人雅都營造公司主張其已履行契約之一部，然上訴人台
    電中區施工處終止契約後，竟沒收5316萬9334元（含已施作
    工程款未付部分4139萬9334元、履約保證金及差額保證金11
    77萬元），與其實際損害相較，顯然過高。上訴人台電中區
    施工處以前詞置辯。經查：
  (一)如上所述，系爭工程上訴人雅都營造公司已施作之金額為38
    13萬4854元。上訴人雅都營造公司主張：依系爭契約第十四
    條規定，結算金額確定後應加計物價指數調整金額，始符契
    約之規範云云。上訴人台電中區施工處則辯以：系爭工程係
    因上訴人雅都營造公司嚴重延誤工期達60%以上，致其依據
    系爭契約第十八條第一項、第二十三條第二項第三款等規定
    聲明終止契約，故終止後有關兩造間權利義務關係之處理，
    應依系爭契約第二十三條第三項規定辦理，並無適用按物價
    指數調整結算金額之依據存在等語。查，系爭契約第十四條
    第一項規定：「本工程金額得因工程期限內物價之變動，依
    規定指數調整之，其計算方法依照「工程金額調整要點」計
    付。乙方（即上訴人雅都營造公司）應於每月底提報當月施
    工完成之實做數量、工程價款據辦調整，否則暫停估驗次月
    工程部分款。」（見原審卷(一)12頁）由其內容觀之，系爭工
    程金額僅係「得」依物價變動調整，非「必」依物價指數調
    整，且需按月提報實做數量、工程價款，據以辦理，上訴人
    雅都營造公司於工程進度遲延後，要求通案依物價指數調整
    金額，尚屬無據。以上訴人雅都營造公司已實際施作之金額
    3813萬4854元，扣除其已領取之工程款1026萬元（內含80%
    服務費179萬4880元），餘額為2787萬4854元。
  (二)按違約金，除當事人另有訂定外，視為因不履行而生損害之
    賠償總額。其約定如債務人不於適當時期或不依適當方法履
    行債務時，即須支付違約金者，債權人除得請求履行債務外
    ，違約金視為因不於適當時期或不依適當方法履行債務所生
    損害之賠償總額。債務已為一部履行者，法院得比照債權人
    因一部履行所受之利益，減少違約金。約定之違約金額過高
    者，法院得減至相當之金額，民法第二百五十條第一項、第
    二百五十一條、第二百五十二條分別定有明文。故除當事人
    另有訂定外，違約金即應視為因債務不履行而生損害之賠償
    總額（最高法院95年度台上字第627號判決參照）。查，系
    爭契約第十八條第二項規定：「違約處理：本工程如不能在
    約定期限內竣工，乙方（即上訴人雅都營造公司，下同）應
    依照規定支付甲方（即上訴人台電中區施工處，下同）損害
    賠償額預定性違約金，其金額在乙方應得之工程款及其履約
    保證金、差額保證金內扣繳或通知乙方繳納。」；第二十三
    條三項關於違約金部分約定：「…終止全部契約或解除契約
    時，乙方如有逾期違約及各項違約情形，甲方將自履約保證
    金、差額保證金、保留款及未支付之工程估驗款扣抵逾期違
    約金及各項違約金，如有不足者並通知乙方繳納；扣抵後剩
    餘之履約保證金、差額保證金、保留款及未支付之工程估驗
    款全部充作契約終止或解除之違約金，由甲方沒收，甲方並
    得請求損害賠償。…部分終止或解除契約時，依該部分所占
    契約金額比率計算履約保證金及差額保證金充作部分終止或
    解除契約之違約金。」；系爭契約投標須知第五項規定：「
    損害賠償額預定性逾期違約金：本工程如不能於前條規定工
    程期限內竣工，則每逾1天計罰10萬元為損害賠償額預定性
    逾期違約金。」則依上開約定觀之，系爭契約第十八條第二
    項、第二十三條第三項關於將未支付之工程估驗款、履約保
    證金、差額保證金、保留款扣抵逾期違約金及各項違約金約
    定，並投標須知第五項逾期違約金每日罰款10萬元之約定，
    為賠償總額預定性違約金；第二十三條第三項關於扣抵後剩
    餘之履約保證金、差額保證金、保留款及未支付之工程估驗
    款全部充作契約終止之違約金，則為懲罰性違約金。
  (三)再按約定之違約金是否過高，應就債務人若能如期履行債務
    時，債權人可得享受之一切利益為衡量之標準，而非以僅約
    定一日之違約金額若干為衡量之標準（最高法院51年台上字
    第19號判例參照）。違約金之約定是否過高，應依違約金係
    屬於懲罰之性質或屬於損害賠償約定之性質而有不同。若屬
    前者，應依一般客觀事實、社會經濟狀況及當事人所受損害
    情形，以為酌定標準，若為後者，則應依當事人實際上所受
    損失為標準，酌予核減（最高法院87年度台上字第2563號判
    決參照）。查，上訴人台電中區施工處終止系爭契約後，系
    爭工程另於94年7月25日由升鴻營造有限公司以總價1億0857
    萬元（含稅）承攬，有承攬契約在卷可稽（見原審卷(三)47頁
    ），而系爭工程，契約總價含稅為1億0583萬元（見原審卷
    (一)9頁），且系爭工程上訴人雅都營造公司已施作之金額為
    3813萬4854元，倘若上訴人雅都營造公司如期完成，則上訴
    人台電中區施工處僅需再給付6769萬5146元即可。惟上訴人
    台電中區施工處將未完成之系爭工程另於94年7月25日由升
    鴻營造有限公司以總價1億0857萬元（含稅）承攬，即上訴
    人台電中區施工處就未完成之系爭工程尚需支付1億0857萬
    元，與其原僅需支付6769萬5146元即可完成系爭工程比較，
    上訴人台電中區施工處尚多支付4087萬4854元，而系爭工程
    原經延展後，應於93年6月25日竣工，已如前所述，惟至94
    年7 月25日始另由其他廠商施工。果系爭工程如期完工，上
    訴人台電中區施工處不僅不需增加上開4087萬餘元之支出，
    且可因工程完成，增加供電輸送之營業收入，以此核算，上
    訴人台電中區施工處實際上所受損失超過4087萬餘元，上訴
    人台電中區施工處將尚應給付之系爭工程款2787萬4854元，
    及上訴人雅都營造公司已繳納之履約保證金、差額保證金11
    77萬元，合計為3964萬4854元，充作違約金予以沒收，經核
    上訴人台電中區施工處所受損失之金額超過4087萬餘元等情
    ，上訴人台電中區施工處以該數額充作違約金，並無過高之
    情形，應可採取。是經上訴人台電中區施工處以上開數額作
    為違約金予以抵銷後，上訴人雅都營造公司已無可請求之金
    額。從而，上訴人雅都營造公司原訴請求上訴人台電中區施
    工處給付上訴人雅都營造公司3654萬2173元本息，及追加之
    訴請求上訴人台電中區施工處返還履約保證金及差額保證金
    1177萬元本息，均無理由，應予駁回。
十、綜上所述，(一)原訴部分，上訴人雅都營造公司依承攬契約之
    法律關係，請求上訴人台電中區施工處給付工程費3654萬21
    73元本息，為無理由，應予駁回，其假執行聲請，失所依附
    ，亦應駁回。原判決命上訴人台電中區施工處給付2106萬36
    54元本息部分，並為假執行之宣告，即有未洽，上訴人台電
    中區施工處指摘判決該部分不當，求為廢棄改判，自屬有據
    。上訴人雅都營造公司就上開駁回其請求部分，原審為上訴
    人雅都營造公司敗訴之判決，並駁回假執行之聲請，核無不
    合，上訴人雅都營造公司上訴意旨，指摘原判決該部分不當
    ，求為廢棄改判，為無理由。(二)追加之訴部分，上訴人雅都
    營造公司請求上訴人台電中區施工處返還履約保證金及差額
    保證金1177萬元本息，為無理由，應予駁回。其假執行之聲
    請已失所附麗，應併予駁回。本件事證已臻明確，兩造其餘
    攻擊防禦方法及舉證，核與本件判決結果不生影響，無庸逐
    一論列，併此敘明。
據上論結，本件上訴人雅都營造公司之上訴及追加之訴，均無理
由；上訴人台電中區施工處之上訴為有理由，依民事訴訟法第四
百五十條、第四百四十九條第一項、第七十八條，判決如主文。
中    華    民    國    97    年    4     月    9     日
                  民事第一庭    審判長法  官  吳火川
                                      法  官  陳繼先
                                      法  官  饒鴻鵬
以上正本係照原本作成。
如對本判決上訴，須於收受判決送達後二十日內向本院提出上訴
書狀，其未表明上訴理由者，應於提出上訴後二十日內向本院提
出上訴理由書（須按他造人數附具繕本）。
上訴時應提出委任律師為訴訟代理人之委任狀。具有民事訴訟法
第四百六十六條之一第一項但書或第二項之情形為訴訟代理人者
，另應附具律師及格證書及釋明委任人與受任人有該條項所定關
係之釋明文書影本。
                                      書記官  林明冬
中    華    民    國    97    年    4     月    10    日
                                                      Ａ


司法院資訊處製作；財團法人民間司法改革基金會備份。
